【裁判字號】    97,易,544
【裁判日期】    970618
【裁判案由】    詐欺
【裁判全文】
臺灣臺中地方法院刑事判決               97年度易字第544號
公  訴  人  臺灣臺中地方法院檢察署檢察官
被      告  丁○○○
選任辯護人  蘇仙宜律師
            陳怡成律師
上列被告因詐欺案件，經檢察官提起公訴（96年度偵緝字第192號）
，本院判決如下：
    主    文
丁○○○無罪。
    理    由
一、本件公訴意旨略以：被告丁○○○為亞洲國際事業股份有限
    公司（下稱亞洲公司）之實際經營者（名義負責人為陳光明
    ，另為不起訴之處分），在明知亞洲公司已有巨額負債，資
    金週轉嚴重不足，顯已無法正常供應貨物予有交易往來關係
    之下游廠商之情況下，竟仍意圖為自己不法之所有，並基於
    詐欺之概括犯意，先於民國九十四年九月二十三日，至位於
    臺中縣龍井鄉○○○路東園巷三十七號一樓之雙盛唱片行，
    向該唱片行之實際負責人甲○○謊稱其欲預收次二個月之CD
    唱片貨款等語，使甲○○誤信所言，遂簽發面額各為新臺幣
    （下同）五十萬元之支票二張交付予丁○○○。同日，丁○○○又以相同手法，至設於嘉義市○區○○路四百七十五號
    一樓之齊柏林企業有限公司（下稱齊柏林公司），向該公司
    之實際負責人乙○○詐稱其欲預收九十四年十月及十一月之
    貨款等語，使乙○○信以為真，遂交付以齊柏林公司為發票
    人、面額各為二十五萬元之支票二張予丁○○○。翌日，丁○○○再以同一理由，至位於臺中市○區○○街一百四十三
    之一號一樓之聯亞多媒體股份有限公司（下稱聯亞公司），
    向該公司當時之負責人戊○○佯稱其欲預收次月貨款二百萬
    元等語，使戊○○不疑有他，遂簽發後蓋有聯亞公司印章（
    丁○○○涉嫌偽造背書部分，另為不起訴之處分）、面額各
    為五十萬元之支票四張交付予丁○○○。詎丁○○○於連續
    詐得上開支票後，便持以向銀行或不詳人士貼現，以獲取現
    金支用。且自同年九月二十九日起，以亞洲公司、陳光明及
    丁○○○之支票帳戶所簽發之支票即開始陸續大量退票，亞
    洲公司及丁○○○事後復均未依約交付貨物予雙盛唱片行、
    齊柏林公司、聯亞公司，甚於數月後即向法院聲請破產宣告
    ，甲○○、齊柏林公司、聯亞公司及戊○○等始查知上情，
    因認被告丁○○○涉犯刑法三百三十九條第一項之詐欺取財
    罪。
二、按犯罪事實應依證據認定之，無證據不得認定犯罪事實；又
    不能證明被告犯罪或其行為不罰者，應諭知無罪之判決，刑
    事訴訟法第一百五十四條第二項、第三百零一條第一項分別
    定有明文。而刑事訴訟法上所謂認定犯罪事實之證據，係指
    足以認定被告確有犯罪行為之積極證據而言，該項證據自須
    適合於被告犯罪事實之認定，始得採為斷罪資料，最高法院
    二十九年上字第三一０五號著有判例。又認定犯罪事實所憑
    之證據，無論係直接證據或間接證據，其為訴訟上之證明，
    須於通常一般之人均不致有所懷疑，而得確信其為真實之程
    度者，始得據為有罪之認定，倘其證明尚未達到此一程度，
    而有合理之懷疑存在，復無其他調查途徑可尋，法院即應為
    無罪之判決，最高法院七十六年台上字第四九八六號著有判
    例。
三、公訴人認被告丁○○○涉有上開詐欺取財罪嫌，無非係以（
    一）被告以預收貨款之方式取得告訴人支票向他人票貼，係
    以與一般交易模式不同之方式，寅吃卯糧，使被害人陷於錯
    誤交付支票，顯有不法所有意圖；（二）被告所辯其財務長
    侵佔公司款項情事，並無任何證據，且被告未採取任何法律
    途徑，難認真實；（三）依據被告所經營之亞洲公司宣告破
    產狀所載，其現金週轉不足，另查亞洲公司自九十四年九月
    二十九日起大量退票，同年十月十四日開始遭銀行列為拒絕
    往來戶，累計至同年十月止，退票金額達千萬元，足見被告
    於九十四年九月二十三日、二十四日向被害人預收票據時，
    已明知屆期無法依約交付貨物等情，資為論據。
四、訊據被告丁○○○堅詞否認有何詐欺取財之犯行，辯稱：伊
    於預收貨款時有向告訴人表示須資金週轉，而得告訴人等之
    應允取得告訴人所開立之支票，且事後亦陸續出貨，詎因其
    公司財務長蔡佩吟借用公司負責人陳光明之支票出現無預警
    之跳票，因而產生連鎖效應，導致廠商不願出貨，非伊所能
    預料等語。按刑法第三百三十九條第一項詐欺取財罪之成立
    ，必須以詐術取得財物為要件，所謂以詐術使人交付，必須
    被詐欺人因其詐術而陷於錯誤，若其所用方法不能認為詐術
    ，亦不致使人陷於錯誤，即不構成該罪。再按刑法之詐欺罪
    ，必須行為人自始意圖不法所有，以客觀上足以使人陷於錯
    誤之手段，欺矇被害人使為財物之交付或取得財產上之不法
    利益，始足當之。又債務人於債之關係成立後，其有未依約
    定本旨履行者，在社會一般交易經驗上常見之原因非一，舉
    凡因不可歸責於己之事由而不能給付，或因合法主張抗辯而
    拒絕給付，甚至在負債之後始行惡意遲延給付，皆有可能，
    非可盡予推定為自始無意給付之詐欺犯罪一端；而刑事被告
    依法不負自證無罪之義務，若無積極證據足證被告在債之關
    係發生時，自始即具有不法所有之意圖，縱使被告就所負債
    務，惡意違約，不為履行，仍為民事上問題，依刑事訴訟法
    第一百五十四條第二項之規定，尚不得在無具體證據之情況
    下，僅憑債務不履行之單純違反債信狀態，而據以推定被告
    自始即有詐欺取財之犯意。
五、經查：
（一）被告丁○○○於九十四年九月二十三日向甲○○、乙○○
      及九十四年九月二十四日向戊○○要求預付貨款時，並未
      說明何以要渠等預付貨款即得到甲○○、乙○○及戊○○
      之應允開票，甲○○、戊○○亦知悉被告丁○○○需要資
      金週轉，業據證人甲○○、戊○○於本院審理時結證明確
      ，顯然「以要求下游廠商預付貨款以取得資金應用」乃商
      業上常見之手段，自難單以被告丁○○○從未向甲○○、
      乙○○及戊○○要求預付貨款，即認定此翻要求預付貨款
      之行為即有不法所有之意圖，而被告丁○○○向甲○○、
      乙○○、戊○○取得預付貨款之遠期支票既均以被告丁○○○需要資金週轉為由而交付，則究難以被告丁○○○之
      上開要求即認定其對甲○○、戊○○、乙○○施用詐術並
      使渠等均陷於錯誤。
（二）被告丁○○○於九十四年九月二十三日、二十四日取得上
      開告訴人開立之支票後尚且依約交付告訴人所訂之貨物直
      至九十四年九月二十九日亞洲公司及亞商實業有限公司之
      負責人陳光明名義之支票跳票時止，業據證人甲○○、戊○○、乙○○到庭結證明確，並有亞商有限公司出貨單、
      亞商實業有限公司／冠洲興業有限公司／亞洲國際事業股
      份有限公司之銷貨商品放行單、新竹貨運託運總表、對帳
      單附卷可憑，亞洲公司於九十四年九月份出貨予告訴人戊○○當時所經營之聯亞公司之貨物價格達二百八十二萬五
      千零十元，扣除退貨之九十八萬二千九百九十四元，尚有
      一百八十四萬二千零十六元，其於九十四年九月份出貨予
      乙○○所經營之齊柏林公司貨物價款達五十四萬二千三百
      四十八元，扣除退貨金額九萬五千一百六十八元，尚有四
      十四萬七千一百八十元，九十四年九月份出貨予甲○○所
      經營之雙盛唱片行之貨款有六十八萬二千二百十元，扣除
      退貨之十八萬二千零十五元，尚有五十萬零一百九十五元
      ，有亞洲公司對上開告訴人所經營之唱片行或公司之出貨
      單及出貨退回單各一份在卷可憑。而被告於九十四年九月
      二十四日取得聯亞公司負責人戊○○所開立之支票票期分
      別為九十四年十二月五日、九十四年十二月二十一日、九
      十四年十二月三十一日、九十四年十二月三十一日，票面
      金額共二百萬元；其於九十四年九月二十三日取得齊柏林
      公司之支票，發票日分別係九十四年十月二十、九十四年
      十一月二十日、九十四年十二月二十日，票面金額共計一
      百萬元；其於九十四年九月二十三日取得雙盛公司之支票
      ，發票日分別為九十四年十月二十日、九十四年十一月二
      十日、九十四年十二月二十日，票面金額共計一百五十萬
      元，有支票影本九張附卷可憑，顯見聯亞公司於九十四年
      九月對亞洲公司應付帳款已經接近票面金額二百萬元，齊
      柏林公司九月份對亞洲公司之貨款亦超過票面金額之四成
      ，雙盛唱片行九月份之貨款大約亦佔票面金額之三成，而
      被告與聯亞公司已經往來二年多，與齊柏林公司已經往來
      八、九年，與雙盛唱片行往來十多年，業據證人戊○○、
      乙○○、甲○○到庭結證明確，被告對於其所經營之亞洲
      公司與上開告訴人所經營之公司或唱片行每月往來之營業
      額應甚為明瞭，而於取得票據後復陸續出貨予上開公司，
      倘被告取得上開支票之初即有拒不出貨之故意，當無依告
      訴人之所下訂單繼續出貨之理，況被告於取得上開公司或
      唱片行之支票前已經陸續出貨予上開公司或唱片行約一個
      月之貨款尚未結清，尤其對於貨款一個月約二百萬元之往
      來之聯亞公司要求於月底簽發面額二百萬元之支票，自無
      施用詐術之必要，況被告於九十四年九月二十四日向戊○○要求先行給付貨款時，尚告知戊○○倘其未履約可以其
      投資在聯亞公司之股份（資金二百萬元）抵償，戊○○亦
      同時告知聯亞公司之其他股東，事後被告亦確實將上開股
      份轉移予戊○○，業據證人戊○○到庭結證明確，則被告
      既提供相當於票面價值之股權作擔保而取得上開戊○○所
      開立之支票，更無施用任何詐術之必要。
（三）再查亞洲公司名義負責人陳光明所有之上海銀行永和分行
      帳戶票號分別為0000000、0000000、00
      00000、0000000、一五三四０一號之五張支
      票跳票之前，亞洲公司、被告及陳光明等亞洲公司所使用
      之支票並無退票之紀錄，上開支票存款戶拒絕往來之日期
      為九十四年十月十四日，有法務部票據信用資訊連結作業
      資料及退票紀錄明細一份在卷可憑，且九十四年九月二十
      九日當日亞洲公司尚正常出貨予下游商家，陳光明上開帳
      戶及亞洲公司帳戶均有支票提示兌現之紀錄，亦有亞商實
      業有限公司／冠洲興業有限公司／亞洲國際事業股份有限
      公司之銷貨商品放行單一紙及九十七年四月二十一日陽信
      銀行中和分行陽信中和字第九七０００三八號函一紙附卷
      可憑，又查上開票號分別為0000000、00000
      00、0000000、0000000、一五三四０一
      號之支票五張之票頭上記載「蔡佩吟」，票面金額高達二
      千五百二十七萬五千元，亦有票頭影本五紙附卷可憑，並
      經證人丙○○即案發時亞洲公司出納助理到庭結證稱：「
      不是，票面上是簽佩吟二個字，可能是她自己私用，如果
      開給廠商應該是記載廠商」（此為證人回答關於：整理帳
      務結果這二千五百萬元是公司應付貨款？）、「丁○○○
      有向我介紹她（指蔡佩吟）為外聘的經理人進來公司經理
      財務」等語，堪信被告辯稱係案外人蔡佩吟向公司借票後
      未將款項匯進公司帳戶內導致公司跳票，並產生連鎖效應
      ，廠商因而不願意出貨等語，可以採信。
（四）亞洲公司於九十五年四月六日經台灣板橋地方法院裁定破
      產，經該院調查結果，亞洲公司於破產當時尚有應收帳款
      二百萬九千二百四十八元，庫存存貨八千八百八十八萬一
      千七百四十七元、版權三千八百七十八萬三千一百零六元
      ，合計一億二千九百六十七萬四千一百零一元，有台灣板
      橋地方法院九十四年度破字第六十五裁定一紙附卷可憑，
      被告所有資產與本案被告持有之告訴人所開立之支票票面
      金額相較，差距懸殊，又亞洲公司九十三年、九十四年之
      營業額均有億元以上，有該公司營業稅申報書一冊附卷可
      憑，被告倘非進入破產程序，要處理上開積欠告訴人之區
      區二、三百萬元之債務，應非難事，實難想像被告有詐騙
      上開告訴人上開支票之必要，又被告於發現其資產不足以
      抵償負債後，尚能循正當之法律途徑聲請破產而未一走了
      之，亦可見其仍有償債之決心，尚難以其聲請破產之舉動
      認定被告有詐欺取財之不法所有意圖。
（五）綜上，本案不能證明被告於取得上開支票時，主觀上基於
      不法所有之意圖，或於客觀上對告訴人施用任何詐術，本
      件應屬債務不履行之單純民事債務糾紛，尚與詐欺取財罪
      之構成要件不相符合，告訴人應以民事請求被告履行尚欠
      之款項，始為適途。此外，本案復查無其他積極證據足資
      證明被告丁○○○有何詐欺取財之犯行，其前揭犯罪應屬
      不能證明，揆諸首揭規定及判例意旨，爰為無罪判決之諭
      知。
據上論斷，應依刑事訴訟法第三百零一條第一項前段，判決如主
文。
本案經檢察官己○○到庭執行職務。
中    華    民    國    97    年    6    月    18    日
                  刑事第七庭    審判長法  官  陳如玲
                                      法  官  高文崇
                                      法  官  張清洲
上開正本證明與原本無異。
如不服本判決，應於送達後十日內向本院提出上訴狀（須附繕
本），上訴於臺灣高等法院臺中分院。
                                      書記官  童淑芬
中    華    民    國    97    年    6    月    18    日


司法院資訊處製作；財團法人民間司法改革基金會備份。
